最高法院民事判決　　　　　　　　　 111年度台上字第1347號
上　訴　人　姜 大 友

　　　　　　小湊盛友（原名姜盛友）


　　　　　　姜 秀 美
共　　　同
訴訟代理人　甘 義 平律師
被 上訴 人　長庚醫療財團法人林口長庚紀念醫院

法定代理人　陳 建 宗
被 上訴 人　葉 大 森
　　　　　　王 尚 煜
共　　　同
訴訟代理人　張 譽 馨律師
　　　　　　陳 禹 如律師
　　　　　　郭 盈 君律師
上列當事人間請求損害賠償事件，上訴人對於中華民國111年1月
18日臺灣高等法院第二審判決（109年度醫上字第9號），提起上
訴，本院判決如下：
    主  文
上訴駁回。
第三審訴訟費用由上訴人負擔。
    理  由
本件被上訴人長庚醫療財團法人林口長庚紀念醫院（下稱林口
  長庚醫院）之法定代理人已變更為陳建宗，其具狀聲明承受訴
  訟，核無不合，應予准許，先予敘明。
上訴人主張：伊等為訴外人方淑英之子女，方淑英因罹有肺部
  及胃部腫瘤，於林口長庚醫院就診，由腫瘤科醫師即訴外人楊
  再勝診治後，於民國104年7月17日轉診至被上訴人葉大森之外
  科一般門診，再安排於翌日住院準備進行胃切除手術，葉大森
  僅於「胃切除手術同意書」（下稱系爭胃切除同意書）中加註
  ：「說明術中視情況，必要時需部分腸道切除」（下稱系爭文
  字）等語，於術前對伊等及方淑英均未盡腸切除手術之告知義
  務，且未充分進行腸道準備、施作大腸鏡或大腸攝影，以作為
  橫結腸切除手術之評估，於同月27日進行胃切除手術時，一併
  進行橫結腸切除手術。方淑英術後轉入普通病房後，上訴人姜
  秀美向葉大森反應方淑英有血便現象，葉大森表示乃開刀後正
  常現象。方淑英自同年8月6日起，因葉大森縫合橫結腸手術失
  敗，使腸道裂開，糞便及血水滲漏至腹腔，引發腹部感染，於
  同月11日因昏迷轉入加護病房，由被上訴人王尚煜擔任其主治
  醫師。然葉大森、王尚煜（下合稱葉大森2 人）因欠缺注意義
  務，未就腸道切除部位進行追蹤檢查，亦未緊急開刀清洗腹腔
  、施作人工肛門，且未針對腹部感染施以抗生素治療，僅治療
  肺部，遲至同年9月5日始進行腹部膿瘍清創手術，致方淑英腹
  部感染已久，於同年10月3 日敗血性休克，翌日因多重器官衰
  竭死亡。葉大森2 人上開行為，違反醫療常規而有過失，且該
  過失行為與方淑英死亡結果具有因果關係等情，爰依民法第18
  4條第1項前段、第2項、第185條、第188條、第192條、第 194
  條規定，求為命葉大森2 人與林口長庚醫院依序連帶賠償姜秀
  美、姜大友、小湊盛友新臺幣（下同）193 萬5370元、50萬元
  、50萬元各本息之判決；另依民法第227條、第227條之1 規定
  ，請求林口長庚醫院負不完全給付賠償責任（未繫屬本院部分
  ，不予論述）。
被上訴人則以：葉大森於104年7月23日對方淑英以正子攝影及
  核磁共振造影檢查後，診斷除原有肺、胃病灶外，另有大腸癌
  ，預以實施局部摘除胃底部基質瘤手術時，視情況於必要時，
  進行橫結腸癌摘除術併淋巴廓清手術，葉大森已將上情告知方
  淑英及在場家屬，並於系爭胃切除同意書明確載明系爭文字，
  經姜秀美同意而簽署，葉大森自已盡手術告知義務，且給予方
  淑英靜脈營養補給及相關腸道手術之術前準備，醫療行為均符
  合醫療常規。另方淑英於同年8月1日、8日、11日之胸腔X光、
  胸腹電腦斷層掃描檢查結果，腹部並無明顯膿瘍積聚，且大腸
  吻合處漏失情形不嚴重，葉大森2 人臨床診斷係原發性肺炎與
  疊加性肺炎，施以後線抗生素治療後，方淑英之白血球值已獲
  得控制，腹部傷口無緊急開刀清洗腹腔及施作人工肛門必要，
  其醫療行為均符合醫療常規。方淑英於同月28日腹部縫線傷口
  澎起約3公分，王尚煜於同年9月3 日以電腦斷層檢查結果認係
  腹壁膿瘍，葉大森2人即於同月5日實施腹壁膿瘍清創手術及氣
  管切開術，術後除給予方淑英全靜脈營養支持外，亦多次照會
  胸腔內科及感染科，並使用適宜抗生素治療，方淑英於同月24
  日之白血球值已恢復正常，其醫療處置並無不當或延誤。方淑
  英係因嚴重感染發生敗血性休克，於同年10月4 日死亡，非其
  事前所能防免，自無過失；縱有過失，上訴人請求金額亦過高
  應予酌減等語，資為抗辯。
原審斟酌全辯論意旨及調查證據之結果，以：
㈠依葉大森、劉毓寅之證詞、系爭胃切除同意書及手術說明書、
  104年7月25日護理記錄單等件，相互以察，葉大森於同月27日
  為方淑英進行手術前，已對方淑英及姜秀美充分解釋胃腫瘤切
  除術之必要性及原因，於同月24日巡房時，就方淑英前一日正
  子攝影及核磁共振造影檢查結果，告知該2 人於胃切除手術進
  行過程，會檢視疑似大腸腫瘤之正確性，若臨床判斷為惡性腫
  瘤，立刻加上大腸腫瘤摘除術，並同時進行胃切除手術、大腸
  腫瘤摘除術之風險，及該同意書手術說明欄所記載之風險，包
  括術後滲漏、傷口感染、腹內膿瘍及術後發生肺炎，甚至死亡
  之風險，該2 人知悉後亦同意葉大森立即施以大腸腫瘤摘除術
  ；且周邊淋巴結清除、結腸斷端直接吻合及腸黏連剝離手術，
  均屬腸道切除手術之部分。故葉大森於同月27日為方淑英進行
  手術前，就「胃基底部切除手術」、「橫結腸切除手術」、「
  周邊淋巴結清除手術」、「結腸斷端直接吻合及腸黏連剝離手
  術」等手術之風險、併發症、成功率或可能之替代方案，已對
  方淑英及姜秀美盡告知義務。本件經衛生福利部醫事審議委員
  會（下稱醫審會）鑑定結果，亦認腸胃道手術，包括胃及橫結
  腸切除手術，其風險程度大致相同，皆常見有術後咳痰能力不
  足引發之肺炎、手術接合處滲漏引發腹內感染、傷口發炎及各
  種維生管路感染等，系爭胃切除同意書已載明「部分腸道切除
  」，可視為已盡告知義務等情，有醫審會編號0000000 號鑑定
  書在卷可按。
㈡方淑英於104年7月23日之核子醫學掃描檢查（正子掃描）、核
  子醫學掃描檢查（鎵-67 掃描）報告，均顯示大腸有病灶。葉
  大森考量方淑英曾接受大腸癌手術，大腸解剖位置已有扭曲，
  加上身體孱弱，貿然進行大腸鏡檢查，恐增加大腸破裂風險，
  及胃腫瘤摘除手術及大腸腫瘤摘除手術均由其執行，在為方淑
  英進行胃腫瘤摘除手術過程，可就大腸腫瘤進行詳細檢查等因
  素，認方淑英於術前無再進行大腸鏡、大腸攝影檢查必要，並
  在進行胃腫瘤切除手術過程，檢查發現升結腸病灶位置是腫瘤
  （即橫結腸癌），而同時切除部分大腸，葉大森已盡橫結腸切
  除手術之評估義務。
㈢依方淑英104年8月10日至同年9月4日之病程記錄、護理記錄單
  及電腦斷層掃描（CT）檢查報告可知：
⒈方淑英腹部於8 月10日引流出少量褐濁液體，可能原因為葉大
  森於7 月27日所進行橫結腸切除手術之橫結膜縫合處裂開未癒
  合，亦可能有出血與縫合處裂開同時合併出血或感染。本件葉
  大森於8月10日安排以胸部X光檢查結果顯示為肺炎，即更改抗
  生素積極治療，並安排電腦斷層掃描檢查追蹤病情；於8 月11
  日懷疑方淑英腹內有局部膿瘍，乃安排無顯影劑胸腹部電腦斷
  層掃描（CT）檢查，以排除腹內膿瘍，同時給予周邊靜脈營養
  補充。因檢查報告尚未出來，無法明確腹內膿瘍，先採以抗生
  素積極治療，並進行痰液細菌培養。嗣胸腹部電腦斷層掃描（
  CT）檢查報告無確定證據有腹內膿瘍，僅記載腹壁有積液，合
  理推論縫合處裂開很輕微，且往腹壁方向，非腹腔內，腹內始
  無膿瘍情況，認僅需切開腹壁使積液流出即可，且如採全身麻
  醉手術作人工肛門，反而較為危險。故葉大森依電腦斷層掃描
  （CT）檢查報告，安排清創引流，其前開所為之治療、檢查，
  及依檢查結果所見給予之處置，採行積極抗生素治療，符合醫
  療常規。另顯影劑為一種高滲透壓溶液，其副作用除可能會引
  發過敏反應外，亦可能會惡化腎功能，對於年齡大於70歲以上
  ，有糖尿病或腎功能不佳時，要避免使用顯影劑。方淑英當時
  已高齡76歲，且長期腎功能不佳，為避免副作用發生，葉大森
  安排方淑英作無顯影劑胸腹部電腦斷層掃描（CT）檢查，應屬
  合理且必須，亦符合醫療常規等情，有醫審會編號0000000 號
  、編號0000000號鑑定書可據。
⒉方淑英於8月12日有非語言疼痛評估量表達9分，主要係置放氣
  管內管不適加上鎮定不足；其於8 月13日之急性腎衰竭係因感
  染引發敗血症所致；8月14日其病況仍無法改善；8月15日腎臟
  科醫師建議進行血液透析治療，處理急性腎衰竭所致尿量少、
  體液過多及代謝性中毒等症狀；8 月16日因其病況仍無改善，
  會診胸腔內科。王尚煜於該段期間對方淑英上開症狀所為相關
  醫療處置過程，均符合醫療常規，亦有醫審會編號0000000 號
  、編號0000000號鑑定書可據。
⒊8 月27日方淑英腹部右側引流管移除後，該移除處傷口持續滲
  出紅褐稠狀異味分泌物；8 月28日方淑英解黑便、腹部縫線傷
  口約3公分膨起；8月29日暗色血由右下腹引流管移除處傷口流
  出；8 月30日方淑英有間歇性抽搐。葉大森之醫療團隊，針對
  方淑英解黑便，會診胃腸科進行胃鏡檢查；針對紅褐稠狀異味
  分泌物及腹部縫合傷口微凸隆起，安排於9月3日作腹部電腦斷
  層掃描（CT）檢查，並另安排清創引流手術；對於癲癇，安排
  腦部電腦斷層掃描（CT）檢查結果為未有顱內出血，排除器質
  性原因後，懷疑是敗血症或腦轉移引發之抽搐，並先以藥物控
  制抽搐等處置過程，並無違反前述醫療常規之情事。
⒋方淑英於9月3日發炎指數及白血球上升，中心靜脈導管細菌培
  養結果為黴菌，王尚煜先安排方淑英進行腹部電腦斷層掃描（
  CT）檢查，再依檢查結果，安排於9月5日施行引流清除手術及
  氣管切開術，並置放3 條引流管之醫療處置，均符合醫療常規
  。另方淑英右下腹有隆起，經腹部電腦斷層掃描（CT）檢查結
  果為腹壁膿瘍，於同日對方淑英施行前開清創引流手術，亦符
  合醫療常規，復有醫審會編號0000000號、編號0000000號鑑定
  書在卷可佐。
⒌基此，葉大森2人於104年8月10日至同年9月4 日期間，雖已發
  現方淑英有敗血症之症狀，惟該2 人就方淑英於該期間出現之
  各種症狀，均安排適當檢查，並依檢查結果施以藥物治療及進
  行相關手術，該2人之醫療處置，均未違反醫療常規。
㈣方淑英於104年8月10日即有敗血性。肺炎（肺部感染）與腹部
  感染，為2 個不同事件，造成因素亦不同。方淑英術後發生敗
  血症感染，葉大森2 人經多次電腦斷層掃描檢查結果，均顯示
  肺炎發生在先，並為引發嚴重敗血症之主要因素，且病程持續
  進行；大腸吻合處滲漏發生在後，該處滲漏僅局部而非廣泛性
  腹膜炎。方淑英免疫功能降低，治療效果即會隨之降低。依方
  淑英敗血症期間出現之各種症狀現象，可推論判定肺炎並非腹
  部感染所引起。引發方淑英敗血症之原因，非單一而係多重，
  包括本身因素及外在因素。方淑英起初之肺炎感染，係因高齡
  並罹有肺癌，加上全身麻醉及手術造成痰積在肺內咳痰能力不
  足所引發；嗣因橫結腸切除接合處滲漏引發腹內感染，及中心
  靜脈導管感染，使用各種強力抗生素再引發黴菌感染，造成敗
  血症持續惡化。另方淑英於腹部膿瘍清創手術後，病況持續惡
  化之原因，係因敗血症持續惡化所致，亦有醫審會編號000000
  0號、編號0000000號鑑定書在卷可佐。
㈤綜上，葉大森2 人對方淑英所實施之各項醫療處置，均符合醫
  療常規，且無故意或過失，上訴人復未舉證證明葉大森2 人有
  何故意或過失違反醫療常規之不法行為，上訴人依民法第 184
  條第1項前段、第2項、第185條、第188條、第192條、第194條
  、第227條、第227條之1 規定，請求被上訴人應連帶給付姜秀
  美193 萬5370元、姜大友50萬元、小湊盛友50萬元各該本息，
  為無理由，不應准許，為其心證之所由得，並說明上訴人其餘
  抗辯及聲明證據為不足取及無須再予審酌之理由，因而維持第
  一審所為上訴人敗訴之判決，駁回其上訴。
本院之判斷：
  按取捨證據、認定事實屬於事實審法院之職權，若其取證、認
  事並不違背法令及經驗法則、論理法則或證據法則，即不許任
  意指摘其採證或認定不當，以為上訴第三審理由。原審本其認
  事、採證之職權行使，綜合相關事證，認定葉大森於104年7月
  27日為方淑英進行手術前，就「胃基底部切除手術」、「橫結
  腸切除手術」、「周邊淋巴結清除手術」、「結腸斷端直接吻
  合及腸黏連剝離手術」等手術之風險、併發症、成功率或可能
  之替代方案，已對方淑英及姜秀美盡告知義務，並已盡術前評
  估義務；且葉大森2人於同年8月10日至同年9月4日期間，發現
  方淑英出現敗血症之各種症狀，均安排適當檢查，並依檢查結
  果施以藥物治療及進行相關手術，該2 人之醫療處置均符合醫
  療常規；方淑英係因肺炎感染引發敗血症，且持續惡化終致因
  敗血症休克而死亡。上訴人復未能證明葉大森2 人對方淑英之
  醫療處置有違反醫療常規，因以上揭理由為上訴人敗訴判決，
  經核於法並無違背。至上訴人主張葉大森是否已盡告知說明義
  務，及造成敗血症之原因、葉大森2 人之醫療處置行為是否符
  合醫療常規等節，原審於判決理由業已說明，難認有判決不備
  理由情事。上訴論旨，猶就原審採證、認事之職權行使暨其他
  與判決基礎無涉之理由，指摘原判決不當，聲明廢棄，非有理
  由。末查，本件所涉法律見解未具有原則上重要性，爰不經言
  詞辯論，附此敘明。
據上論結，本件上訴為無理由。依民事訴訟法第481條、第449
  條第1項、第78條，判決如主文。
中    華    民    國   111    年    9     月    28    日
                      最高法院民事第六庭
                          審判長法官  魏  大  喨  
                                法官  李  寶  堂  
                                法官  高  榮  宏  
                                法官  胡  宏  文  
                                法官  林  玉  珮  
本件正本證明與原本無異
                                      書  記  官
中    華    民    國   111    年    10    月    4     日